臺灣板橋地方法院民事判決　　　　　　 95年度家訴字第160號
原　　　告　辛○○
訴訟代理人　洪貴參律師
複代理人　　洪偉勝律師
　　　　　　　　　　　同上
被　　　告　丁○○○
　　　　　　癸○○
　　　　　　己○○
　　　　　　丙○○
　　　　　　戊○○
兼上五人共同
訴訟代理人　庚○○
　　　　　　　　　　　　33號.
　　　　　　壬○○
上　一　人
訴訟代理人　陳昆勇
　　　　　　甲○○
　　　　　　乙○○
上列當事人間請求分割遺產事件，經本院於民國96年7 月4 日言
詞辯論終結，判決如下：
      主    文
原告之訴駁回。
訴訟費用由原告負擔。
      事實及理由
一、原告主張：
（一）原告之先父陳良時（民國81年1 月26日死亡）遺有如附表
      一所示土地及建物（下稱系爭遺產），除此之外，並無遺
      有可供分割之其他遺產，系爭遺產由繼承人辛○○（被繼
      承人之養女）即原告及繼承人即被告丁○○○（被繼承人
      之配偶）、乙○○（被繼承人之三男）、癸○○（先被繼
      承人死亡之四男陳朝森之子）、己○○（先被繼承人死亡
      之四男陳朝森之子）、丙○○（被繼承人之次女）、壬○○（被繼承人之長男）、甲○○（先被繼承人死亡之次男
      陳俊松之子）、庚○○（被繼承人之五男）、戊○○（被
      繼承人之長女）共同繼承，其中丁○○○、乙○○、丙○○、壬○○、甲○○、庚○○、戊○○及辛○○之應繼分
      均為九分之一，癸○○、己○○之應繼分為十八分之一，
      並由原告就系爭遺產於94年10月7 日辦理繼承登記完畢，
      兩造現就該等遺產仍為公同共有關係。
（二）經查，系爭遺產經兩造繼承多年，迄今仍閒置未為妥善利
      用，為求土地利用最大利用效益，原告曾具函通知被告等
      共同協商系爭土地之分割利用事宜，以利系爭遺產之融通
      使用，惟未獲被告等置理，原告謹以本起訴狀繕本送達被
      告等人，做為終止兩造就系爭遺產公同共有關係之意思表
      示。又依民法第1164條規定，繼承人得隨時請求分割遺產
      ，而「終止遺產之公同共有關係，應以分割方式為之，將
      遺產之公同共有關係予以終止改為分別共有關係，性質上
      亦屬分割遺產方法之一，而共有物之分割並無土地法第三
      十四條之一第一項之適用」，有最高法院82年度台上字第
      748 號、84年度台上字第971 號判決可循，又按「民法第
      一千一百六十四條所定之遺產分割，係以遺產為一體，整
      個的為分割，而非以遺產中個個財產之分割為對象，亦即
      遺產分割之目的在遺產公同共有關係全部之廢止，而非個
      個財產公同共有關係之消滅」、「請求分割遺產，應以全
      部遺產為整體分割，不得以遺產中之各個財產為分割之對
      象。」最高法院86年度台上字第1436號、87年度台上字第
      1482號判決亦分別著有明文。茲因系爭遺產中之各筆不動
      產之面積、使用及區分狀況俱不相同且有顯著差異，除難
      以一次併同分割外，亦有變價上之困難，而以先依各繼承
      人之應繼分辦理分別共有屬對系爭共有物利用之最佳方法
      ，為特狀請鈞院鑒核，賜准判決如原告訴之聲明，以保權
      益為感。
（三）並聲明：
      (1)原告與被告共有坐落台北縣五股鄉○○○段直坑小段11
        9-3 號（面積479 平方公尺）、124 號（面積693 平方
        公尺）、126 號（面積53平方公尺）、195-1 號（面積
        585平方公尺）、196號（面積97平方公尺）、197號（
        面積1542平方公尺）、198 （面積15745 平方公尺）、
        198-4 （面積1462平方公尺）號土地，應各按如附表二
        所示應有部分比例分別共有。
      (2)原告與被告共有坐落台北縣五股鄉○○段204 號（面積
        4.04平方公尺，所有權應有部分六分之一）、245 號（
        面積101.25平方公尺，所有權應有部分六分之一）地號
        土地及其上建物（門牌號碼：台北縣五股鄉○○村○○
        路33號），應各按如附表二所示應有部分比例分別共有
        。
      (3)訴訟費用由被告負擔。
二、被告丁○○○、癸○○、己○○、丙○○、壬○○、甲○○
    、庚○○、戊○○均未於言詞辯論期日到場，亦未提出書狀
    作何聲明或陳述；被告乙○○則以：原告八歲被我父親收養
    ，九歲就離開我們家了，後來我父親就娶我媽媽，我們也從
    來沒有看過原告，我父親死的時候，要辦理財產過戶事項，
    請領全戶謄本，才發現有原告的存在，我們那時有與原告協
    調過，我們給他現金，請他同意放棄此部分的繼承權，但是
    原告不願意。我父親生前有欠農會二百多萬元，是我先代為
    還款的，應該先把這筆錢還給我後，其餘才能分割。這錢是
    我父親過世後，我才發現我父親有欠這筆款項，是我還了二
    百萬元的，清償證明我可以再陳報，我父親的喪葬費也是我
    先出的，喪葬費用是壹佰多萬元。至於清償債務，確定的金
    額，我可以請求農會開證明給我。我父親生前生病的期間，
    照顧及費用都是我照顧及負擔的，我希望他們也能分擔等語
    資為抗辯。
三、法院之判斷：
（一）原告主張被繼承人陳良時係於81年1 月26日死亡，原告為
      被繼承人陳良時之養女，被告丁○○○係被繼承人之配偶
      ，被告壬○○係被繼承人之長男，訴外人陳俊松係被繼承
      人之次子先於被繼承人死亡而由被告甲○○代位繼承，被
      告乙○○係被繼承人之三男，訴外人陳朝森係被繼承人之
      四子，被告庚○○係被繼承人之五男，被告戊○○係被繼
      承人之長女，被告丙○○係被繼承人之次女，均屬被繼承
      人陳良時之法定繼承人，其中陳朝森嗣於94年1 月15日死
      亡，則由被告癸○○、己○○繼承，而被繼承人陳良時所
      遺之遺產（下稱系爭遺產），業已因逾核課遺產稅期間，
      應免補稅處罰等事實，業據其提出戶籍謄本、繼承系統表
      、遺產稅繳款書等件為證，且為被告所未爭執，應堪信為
      真實。
（二）按共有物之分割性質上屬處分行為，不因協議分割或裁判
      分割而有不同（參見最高法院68年度第13次民事庭會議決
      議【二】附帶決議），於登記前已取得房屋所有權，其取
      得固受法律之保護，惟如欲分割，依民法第759 條規定，
      在辦理保存登記以前，尚不得請求共有物之分割（司法院
      【70】廳民一字第588 號函參照）。又因繼承於登記前已
      取得不動產物權者，非經登記，不得處分其物權，民法第
      759 條亦有明文。而分割共有物既對於物之權利有所變動
      ，即屬處分行為之一種，凡因繼承於登記前已取得不動產
      物權者，其取得雖受法律之保護，不以其未經繼承登記而
      否認其權利，但繼承人如欲分割因繼承而取得公同共有之
      遺產，因屬於處分行為，依民法第759 條規定，自非先經
      繼承登記，不得為之，最高法院著有85年度台上字第2219
      號判決意旨亦足參照。經查，原告所主張應由兩造共同繼
      承之系爭遺產，其中如附表一所示土地部分，已辦妥繼承
      登記，固有土地登記謄本10件在卷可參，惟系爭遺產中另
      有建物即門牌號碼：台北縣五股鄉○○村○○路33號之房
      屋，則因未辦理第一次保存登記，並無建物登記謄本附卷
      可參，而僅有原告所提出房屋稅籍資料1 件為憑，則此部
      分建物既未辦理第一次建物所有權保存登記，亦未經繼承
      登記，自無法為分割遺產之處分行為，揆諸前揭規定及說
      明，原告請求分割此部分建物之遺產，即屬無據。
（三）按民法第1164條所定之遺產分割，係以遺產為一體，整個
      的為分割，而非以遺產中個個財產之分割為對象，亦即遺
      產分割之目的在遺產公同共有關係全部之廢止，而非個個
      財產公同共有關係之消滅。原告既依民法第1164條規定訴
      請分割遺產，除非依民法第828 條、第829 條規定，經全
      體公同共有人同意，僅就特定財產為分割，否則依法自應
      以全部遺產為分割對象（最高法院88年度臺上字第2837號
      判決參照）。經查，被繼承人陳良時留有之系爭遺產，有
      如附表一所示之土地及建物，而於如附表一所示之建物未
      辦理繼承登記之前，並無法為遺產之分割，則揆諸前揭說
      明，所有遺產必須一併分割，自無從僅就如附表一所示之
      土地部分為分割，故原告就土地部分遺產之分割請求，亦
      屬無據。
（四）從而，原告請求分割如附表一所示之系爭遺產，為無理由
      ，應予駁回。
四、至兩造其餘之攻擊或防禦方法，及未經援用之證據，經本院
    斟酌後，認為均不足以影響本判決之結果，自無逐一詳予論
    駁之必要，併此敘明。
陸、訴訟費用負擔之依據：民事訴訟法第78條。
中　　華　　民　　國　　96　　年　　7 　　月　　20　　日
                      家事法庭  法　官　葉靜芳
以上正本係照原本作成
如對本判決不服須於裁定送達後20日內向本院提出上訴狀
中　　華　　民　　國　　96　　年　　7 　　月　　23　　日
                                書記官　鄒秀珍
附表一：
┌──┬──────────────────────────┐
│土地│台北縣五股鄉○○○段直坑小段119-3 地號（面積479 平方│
│    │公尺）                                              │
│    │同上地段124 地號（面積693 平方公尺）                │
│    │同上地段126地號（面積53平方公尺）                   │
│    │同上地段195-1 地號（面積585 平方公尺）              │
│    │同上地段196 地號（面積97平方公尺）                  │
│    │同上地段197 地號（面積1542平方公尺）                │
│    │同上地段198 地號（面積15745 平方公尺）              │
│    │同上地段198-4地號 （面積1462平方公尺）              │
│    │台北縣五股鄉○○段204 地號（面積4.04平方公尺所有權應│
│    │有部分六分之一）                                    │
│    │同上地段245 地號（面積101.25平方公尺所有權應有部分六│
│    │分之一）                                            │
├──┼──────────────────────────┤
│建物│門牌號碼：台北縣五股鄉○○村○○路33號之房屋        │
└──┴──────────────────────────┘
附表二：
┌─────────────┬───────────────┐
│          姓名            │         應有部分比例         │
├─────────────┼───────────────┤
│      辛○○              │                              │
├─────────────┤                              │
│      丁○○○            │                              │
├─────────────┤                              │
│      乙○○              │                              │
├─────────────┤                              │
│      丙○○              │                              │
├─────────────┤       各九分之一             │
│      壬○○              │                              │
├─────────────┤                              │
│      甲○○              │                              │
├─────────────┤                              │
│      庚○○              │                              │
├─────────────┤                              │
│      戊○○              │                              │
├─────────────┼───────────────┤
│      癸○○              │                              │
├─────────────┤       各十八分之一           │
│      己○○              │                              │
└─────────────┴───────────────┘
